【裁判字號】    95,選訴,7
【裁判日期】    951003
【裁判案由】    違反公職人員選舉罷免法
【裁判全文】
臺灣苗栗地方法院刑事判決               95年度選訴字第7號
公  訴  人  臺灣苗栗地方法院檢察署檢察官
被      告  戊○○
                    國民身分證.
選任辯護人  乙○○律師
被      告  己○○
選任辯護人  李晉安律師
上列被告因違反公職人員選舉罷免法案件，經檢察官提起公訴（
95年度選偵字第27號），本院判決如下：
    主  文
戊○○、己○○共同對於具有投票權之人，交付賄賂，而約定其
為一定之行使，戊○○累犯，處有期徒刑壹年拾月，褫奪公權參
年；己○○處有期徒刑壹年捌月，褫奪公權參年。扣案保溫瓶拾
陸支，均沒收。
    事  實
一、戊○○曾於民國84年間，因殺人未遂案件，經法院於86年3
    月14日判決有期徒刑5 年6 月確定，於91年11月14日執行完
    畢。戊○○於95年4 月7 日，登記參選苗栗縣後龍鎮埔頂里
    第18屆里長選舉，為該里里長選舉之候選人，為求得於95年
    6 月10日舉行之該里里長選舉能順利當選，竟與己○○及不
    詳姓名之成年人共同基於交付賄賂之賄選犯意聯絡，由戊○○於95年1 月間，提供市價逾新台幣（以下同）100 元之不
    鏽鋼外殼保溫瓶一批，分別由己○○或不詳姓名之成年人，
    自95年1 月間起，分別將上開保溫瓶接續送與埔頂里有投票
    權如附表一所示編號3 、4 、5 、6 、7 、8 、9 之不同里
    民住處，同時對受贈里民表示略稱「該保溫瓶係下一屆里長
    候選人戊○○所送，請支持一下」等語。嗣經警於95年5 月
    18日持搜索票前往戊○○、己○○及該里里民等人之住處搜
    索後，扣得如附表一所示之前開保溫瓶共16支，而查獲上情
    。
二、案經苗栗地方法院檢察署指揮苗栗縣警察局竹南分局、法務
    部調查局苗栗縣調查站共同偵查起訴。
    理  由
一、認定事實：
  (一)被告之陳述：
    被告戊○○、己○○均否認有上揭犯行。被告戊○○辯稱：
    扣案之3 個保溫瓶，係伊女兒周秀瑜（現改名為丁○○）自
    台中帶回來的。被告己○○則辯稱：從未贈送秘密證人甲1上
    述保溫瓶等語。
  (二)供本件調查之證據：
    1.證據能力爭議：
      被告戊○○之辯護人就公訴人所舉之證據主張：
      (1)有關a1、a2、b1、x1等人之陳述，因為未經交互詰問，
        均認為無證據能力。
      (2)其中a1、a2、x1等三人所述內容，均屬傳聞證據，無證
        據能力。
      (3)關於扣押物品訪價表部分，認無證據能力。
      公訴人就被告戊○○之辯護人所舉之證據主張：
      (4)保溫瓶收據1件，無證據能力。
    2.證據能力爭議之判斷：
      (1)按刑事訴訟法第159 條之1 第2 項規定：「被告以外之
        人於偵查中向檢察官所為之陳述，除顯有不可信之情況
        者外，得為證據。」此法條所稱「得為證據」者，應解
        釋為檢察官訊問被告以外之人即證人之程序，已給被告
        或其辯護人對該被告以外之人行詰問之機會，而無顯不
        可信之情況。查本件秘密證人a1、a2、x1 等3人，於警
        詢、偵訊時均未經被告或其辯護人詰問，亦未經公訴人
        請求於審判庭詰問，於上開證述中，被告詰問權未予適
        當保障，本院認秘密證人a1、a2、x1等3 人於警詢、偵
        訊時之供述，均無證據能力，爰均不作為本件認定事實
        之判斷依據。
      (2)a1、a2、x1等3 人於警詢、偵訊時之供述既已不採為本
        件之證據，則其是否屬傳聞證據，即無審酌之必要。
      (3)秘密證人甲1部分已依公訴人聲請，而經審判庭以交互詰
        問方式調查，故除其於審判時之證述依法得作為證據外
        ，其於警詢、偵訊中之供述，均得供審酌其證述之可信
        性，自亦得供本件認定事實之斟酌。
      (4)竹南分局扣押物品訪價表，辯護人雖認無證據能力，惟
        該訪價表係竹南分局公務員依職權所製作之公文書，且
        經受訪商家蓋用店章及查訪之公務員用印，自得作為合
        法之證據。
      (5)保溫瓶收據上既蓋用店章暨經開立人用印，則其形式上
        已具備一般收據之格式，本院認其有證據能力。
    3.證據爭議判斷之結論：
      承上所述，本件採為證據者為：
      檢方證據：
      (1)證人（當庭詰問部分）：辛○○、秘密證人甲1等2人。
      (2)其餘供述證據：秘密證人甲1警詢及偵訊中之供述（供參
        酌該證人當庭證述之可信性）。
      (3)書證：竹南分局扣押物品目錄表（散見於偵卷中，而彙
        總如起訴書附件1及附件2）、竹南分局押物品訪價表。
      (4)物證：扣案保溫瓶16個、電話機4 個、扣押物照片、搜
        索現場照片。
      (5)被告戊○○、己○○於警詢（含調查站詢問）、偵訊中
        之陳述。
      辯方證據：
      (6)證人：丙○○、丁○○、庚○○等3人。
      (7)書證：保溫瓶收據1件。
      本院依職權調查之證據：
      (8)當庭勘驗扣案保溫瓶之瑕疵狀況。
  (三)斟酌證據認定事實：
    1.秘密證人甲1於本院中證述略稱，其親見被告己○○於里長
      選舉前送來與扣案保溫瓶同型同質之保溫瓶2 個至其家中
      ，同時對其家人言明被告戊○○要選里長，拜託支持等情
      ，證述甚明。本院當庭直接審視其證述時，對於詰問之應
      答均敘述流暢，語辭堅定，且與其於警詢、偵訊中之證述
      ，互核其情節均相符，已足顯其證述之可信，且有其向警
      提出之證物保溫瓶2 個可證，本院認其證述之可信性足夠
      ，堪採為認定事實之依據，是以，被告己○○送保溫瓶2
      個至甲1家中，為戊○○參選里長選舉一事賄選等情，已可
      認定。
    2.按賄選行為於本質上，往往對選區內多數之選民為之，以
      求取較多選票而達勝選之目的，是以賄選行為之認定，得
      以上揭經驗法則佐證之。而依警方扣押目錄表所示，分別
      於該里之里民林澤中（1 個）、陳茂慶（1 個）、林鑌斌
      （2 個）、鄭淦珠（3 個）、周林烏肉（1 個）、甲1（2
      個）、A2（1 個）家中，及被告戊○○（3 個）、己○○
      （2 個）家中，均查得同質同型之保溫瓶，且證人甲1於本
      院中證稱：（警方）當時發動第一波搜索，我家附近有人
      被搜到，我家沒有被搜到，所以我就拿出來檢舉等語，此
      足見里民家中有與扣案保溫瓶同質同型之保溫瓶者，並非
      均經警方搜出，合上扣押目錄表所示之保溫瓶散見於該里
      之不同里民家中，及尚有家中未經警方搜出保溫瓶之證人
      甲1主動提出保溫瓶檢舉等情，堪認上述保溫瓶之分散程度
      ，已符上揭經驗法則，自足以佐證被告戊○○為里長選舉
      ，利用致贈保溫瓶之方式賄選之事實。
    3.又按參選人對選民所交付財物之價值，並無需達於改變選
      民投票決定之程度，只需一般人認為係屬賄選物品即足。
      被告戊○○所提供之保溫瓶，係屬不鏽鋼材質外殼，內有
      具保溫作用之內膽，另含塑膠材質之外套，依竹南分局分
      別對有販賣保溫瓶之3 個店家訪價結果，其等所認扣案保
      溫瓶正常品之市價依次係天天來百貨行：新台幣（以下
      同）250 元（進價150 元）、冠仁五金圖書店：255 元
      （進價180 元）、敬豐茶莊：250 元（進價180 元）等
      價格，而天天來百貨行負責人辛○○雖於本院證述時，在
      被告面前先改稱扣案保溫瓶市價約100 元，進價則不知，
      其後又改稱約賣150 元等語，惟同時亦坦承竹南分局訪價
      表上所載之市價250 元、進價150 元係當時自己之估價無
      訛等語，而對公訴人質問「你當老闆不知道保溫瓶進價，
      你如何估算利潤？」等語時，則沉默不語。依證人辛○○
      於本院證述之情狀以觀，其於本院之證述中有關於改稱保
      溫瓶價格為100 元或150 元一節，顯屬迥護被告之言，已
      無可採，應以竹南分局所製作之採訪價表所載之價格為可
      採，因認扣案保溫瓶之市價約為250 元。又扣案保溫瓶雖
      經當庭勘驗確有「瓶蓋頂部有兩個凹痕，凹痕一大一小，
      大的凹痕直徑最長部分約1.8 公分，型狀為橢圓型，短的
      部分約1 公分，小的凹痕直徑約0.5 公分，型狀為圓型。
      皮套部分縫合處有部分瑕疵，材質較薄，有少數小圓洞」
      等瑕疵，惟上開瑕疵並不影響於該保溫瓶之功能，其凹痕
      既不大，對外觀之影響亦小，且自卷附扣押保溫瓶放置於
      現場時所拍得之2 張彩色照片（95年度選他字60號卷第2
      頁、同年度選偵字27號卷第49頁）觀之，均未能看出有何
      明顯瑕疵，是以所有作為賄選用之保溫瓶未必均具有類如
      扣案供當庭勘驗之保溫瓶所具有之瑕疵，而縱使作為賄選
      用途之保溫瓶個個均具有類同程度之瑕疵，該程度之瑕疵
      顯未達使其售價需折半出售之程度，故其市價仍遠逾100
      元，本院認扣案保溫瓶之價值已達於足使一般人認其屬於
      賄選財物之程度，並認無需就所有扣案保溫瓶一一勘驗。
    4.證人丁○○（即被告戊○○之女）證稱保溫瓶單價為25元
      等語；證人丙○○證稱該批有瑕疵的保溫瓶係其賣予丁○○（即被告戊○○之女兒）每支25元，而沒有瑕疵的保溫
      瓶零賣價為50元等語；又被告戊○○所提出之保溫瓶收據
      則載示上開保溫瓶每支25元等情。以上證人丁○○、丙○○所證述，及被告戊○○所提出之保溫瓶收據所示，均指
      稱扣案保溫瓶之價格為每支25元，此與另一證據即竹南分
      局所製作之訪價表所載示之價格差距甚大，彼此不能相容
      ，本院認竹南分局之訪價表為可信已詳述於前，而證人丁○○、丙○○所證述，及被告戊○○所提出之保溫瓶收據
      等所指稱之事實既然與上揭具有足夠可信之證據不能相容
      ，足認辯方所提出之上揭3 項證據顯不可信，爰均不予採
      信。
    5.結論：被告戊○○、己○○上揭犯行事證已明，均堪予認
      定。
二、論罪科刑：
  (一)刑法於94年2 月2 日修正公布，並於95年7 月1 日施行，而
    本件行為係於95年1 月間所為，被告行為後有關於共犯、累
    犯、褫奪公權等規定，固已有所修改，惟就本件所應適用之
    相關規定比較結果，並無實質不同，爰依刑法第2 條第1 項
    前段之規定，均適用行為時法。
  (二)核被告戊○○、己○○所為均係犯公職人員選舉罷免法第90
    條之1 第1 項之對於具有投票權之人，交付賄賂，而約定其
    為一定之行使罪。又公職人員選舉罷免法第90條之1 第1 項
    之罪係刑法第144 條之賄選罪之特別規定，自無再適用刑法
    第144 條論處之餘地。被告2 人與其他不詳姓名之人有犯意
    聯絡及行為分擔，應依共同正犯論處。
  (三)被告戊○○曾有如犯罪事實欄所示之罪刑執行情形，此有其
    前案紀錄表附卷可參，其於有期徒刑執行完畢後，5 年內再
    犯本件有期徒刑以上之罪，為累犯，應依修正前刑法第47條
    之規定加重其刑。
  (四)衡酌被告2 人所為本件賄選行為，所圖之職位係屬最低層之
    公職服務工作，其賄選之對象範圍極小，用以賄選者係屬日
    常用品而非金錢，其物品之價值不大，其犯罪情狀尚堪憫恕
    ，而其所犯之罪，最輕本刑為：3 年以上有期徒刑，情輕法
    重，縱科以法定最低度之刑仍嫌過重，爰依刑法第59條規定
    ，酌量減輕其刑。
  (五)爰審酌被告戊○○、己○○，身為民主法治時代公民，而被
    告戊○○有志為鄉里服務，理應恪遵法律以為表率，竟而為
    賄選行為，被告己○○則為其賄選，所為均致敗壞選風，戕
    害民主法治根基，及於犯後態度並2 人於本件犯行中參與情
    節之差異等一切情狀，爰分別量處如主文所示之刑，併依公
    職人員選舉罷免法第98條第3 項之規定分別宣告褫奪公權如
    主文所示。
  (六)扣案如附表一所示保溫瓶16支，均依公職人員選舉罷免法第
    90條之1 第3 項規定，沒收之。至扣案如附表二所示電話機
    部分，認與本件犯行無關詳見後述，自不得宣告沒收，併予
    敘明。
五、至公訴意旨另指略以：被告戊○○基於上開事實欄所示之同
    一賄選犯意，於同年5 月間，自行購買數量不詳之CT-266
    型來電顯示有線電話機，再分送至該埔頂里之有投票權之里
    民己○○、林澤中等2 人住處等情，嗣經警扣得如附表二所
    示之電話機，因認此部分亦屬賄選行為。惟查：上揭本院
    所採用之證據，僅有扣案電話機，及與此有關之警局扣押目
    錄表，訪價表為證。此外，並無其他證據足以佐證電話機與
    賄選之關連性；再則，就賄選行為向需對選區多數之選民
    為之，以求勝選之經驗法則而言，本件除被告2 人外，僅有
    里民林澤中1 人家中查得上述電話機，尚不符上開經驗法則
    。依上述二者，此部分指述之證據不足，本院爰認此部分不
    成立賄選。又自形式上觀之，此部分公訴意旨所指述者，與
    上揭經論罪之事實，具有部分行為與全體行為之關係，應以
    同一裁判處理之，爰不另為無罪之諭知。
據上論斷，應依刑事訴訟法第299條第1項前段，公職人員選舉罷
免法第90條之1 第1 項、第3 項、第98條第3 項，刑法第11條、
刑法第2 條第1 項前段、修正前刑法第28條、第37條第2 項、第
47條、第59條，判決如主文。
本案經檢察官李基彰到庭執行職務。
中    華    民    國    95    年    10    月    3     日
                  刑事第二庭  審判長法  官  楊清益
                                    法  官  吳炳桂
                                    法  官  羅貞元
以上正本證明與原本無異
如不服本判決應於送達後10日內向本院提出上訴狀（應附繕本）
                                    書記官  劉千瑄
中    華    民    國    95    年    10    月    3     日
附錄論罪科刑法條：
公職人員選舉罷免法第90條之1第1項：
對於有投票權之人，行求期約或交付賄賂或其他不正利益，而約
其不行使投票權或為一定之行使者，處3年以上10年以下有期徒
刑，得併科新臺幣1百萬元以上1千萬元以下罰金。
附表一：
┌──┬───────┬───┬────┬───────┐
│編號│品     名     │數量  │持有人  │查扣地點      │
│    │              │      │        │              │
├──┼───────┼───┼────┼───────┤
│1   │保溫瓶        │3個   │戊○○  │後龍鎮埔頂里5 │
│    │              │      │        │鄰中心路47號  │
├──┼───────┼───┼────┼───────┤
│2   │保溫瓶        │2個   │己○○  │後龍鎮埔頂里14│
│    │              │      │        │鄰中心路156-3 │
│    │              │      │        │號            │
├──┼───────┼───┼────┼───────┤
│3   │保溫瓶        │1個   │林澤中  │後龍鎮埔頂里16│
│    │              │      │        │鄰中心路186號 │
├──┼───────┼───┼────┼───────┤
│4   │保溫瓶        │1個   │陳茂慶  │後龍鎮埔頂里16│
│    │              │      │        │鄰中心路193號 │
├──┼───────┼───┼────┼───────┤
│5   │保溫瓶        │2個   │林鑌斌  │後龍鎮埔頂里16│
│    │              │      │        │鄰中心路193-2 │
│    │              │      │        │號            │
├──┼───────┼───┼────┼───────┤
│6   │保溫瓶        │3個   │鄭淦珠  │後龍鎮埔頂里16│
│    │              │      │        │鄰中心路186號 │
├──┼───────┼───┼────┼───────┤
│7   │保溫瓶        │1個   │周林烏肉│後龍鎮埔頂里4 │
│    │              │      │        │鄰中心路37-2號│
├──┼───────┼───┼────┼───────┤
│8   │保溫瓶        │2個   │甲1      │              │
├──┼───────┼───┼────┼───────┤
│9   │保溫瓶        │1個   │A2      │              │
└──┴───────┴───┴────┴───────┘
 附表二：
┌──┬────────┬───┬────┬───────┐
│編號│品          名  │數量  │持有人  │查扣地點      │
├──┼────────┼───┼────┼───────┤
│1   │來電顯示型有線電│2台   │戊○○  │後龍鎮埔頂里5 │
│    │話機（CT-266 ） │      │        │鄰中心路47號  │
│    │                │      │        │              │
│    │                │      │        │              │
├──┼────────┼───┼────┼───────┤
│2   │來電顯示型有線電│1台   │己○○  │後龍鎮埔頂里14│
│    │話機（CT-266 ） │      │        │鄰中心路156-3 │
│    │                │      │        │號            │
│    │                │      │        │              │
├──┼────────┼───┼────┼───────┤
│3   │來電顯示型有線電│1台   │林澤中  │後龍鎮埔頂里16│
│    │話機（CT-266 ） │      │        │鄰中心路186號 │
│    │                │      │        │              │
│    │                │      │        │              │
└──┴────────┴───┴────┴───────┘


司法院資訊處製作；財團法人民間司法改革基金會備份。
